臺灣高等法院民事判決　　　　　　　　　 93年度上字第908號
上 訴 人即
附帶被上訴人　指南汽車客運股份有限公司
法定代理人　　呂奇峰
上 訴 人即
附帶被上訴人　甲○○
共　　　同
訴訟代理人　　林明珠律師
複　代理人　　洪明聰律師
被 上訴人即
附帶上訴人　　乙○○
訴訟代理人　　林謹色
　　　　　　　王中平律師
複 代 理人　　許瑞蘭
上列當事人間侵權行為損害賠償事件，兩造對於中華民國93 年
9月15日臺灣臺北地方法院92年度重訴字第343號判決提起上訴及
附帶上訴，經本院於94年5月4日言詞辯論終結，判決如下：
    主  文
原判決關於駁回乙○○後開第二項之訴及該部分假執行之聲請暨
訴訟費用之裁判均廢棄。
甲○○、指南汽車客運股份有限公司應連帶再給付乙○○新台幣
一百零六萬六千六百八十五元，及自民國89年10月10日起至清償
日止，按年息5%計算之利息。
乙○○其餘附帶上訴駁回。
甲○○、指南汽車客運股份有限公司之上訴駁回。
第一、二審訴訟費用由甲○○、指南汽車客運股份有限公司連帶
負擔百分之二十，餘由乙○○負擔。
本判決所命給付，於乙○○以新台幣三十五萬五千六百元供擔保
後，得假執行；但甲○○、指南汽車客運股份有限公司如於執行
標的物拍定、變賣或物之交付前，以新台幣一百零六萬六千六百
八十五元或等值之華南商業銀行士林分行可轉讓定期存單預供擔
保，或將上開金額提存，得免假執行。
    事  實
甲、上訴人即附帶被上訴人指南汽車客運股份有限公司（下稱指
    南客運）、甲○○方面：
壹、聲明：
（一）原判決不利於上訴人部分廢棄。
（二）上開廢棄部分，對造在第一審之訴駁回。
（三）對造附帶上訴駁回。
（四）如受不利判決，請准供現金或同額華南商業銀行士林分行
      可轉讓定期存單為擔保，宣告免為假執行。
貳、陳述：除與原判決記載相同部分，茲予引用外，並補稱略以
    ：
（一）被上訴人縱有勞動能力損失，亦僅三趾喪失機能，依「勞
      工保險殘廢給付標準表」第156目所載「一足第一趾及其
      他任何之足趾，共有二趾以上喪失機能者」，屬第11級殘
      廢，給付標準為160日，按此比例計算，被上訴人減少勞
      動能力損失，僅為160/1200，即13.33%，以每月基本工資
      新台幣（下同）15,800 元計算，每月損失應為2,106元。
（二）指南客運固有資產，然其中土地向金融機構貸款，設有抵
      押權，汽車亦設有動產擔保，另有流動負債等情，故慰藉
      金酌定為1百萬元，殊屬過高。
（三）對造於甲○○駕駛大客車第一次禮讓行人通過時，即已通
      過行人穿越道至松江路站牌，因故折回，甲○○就此突發
      事件，本即無法注意，自無過失。
（四）公車體積龐大，對造如稍加注意即可見到，並採取必要措
      施，即可避免本件事故，然對造於接受警員訊問時稱並未
      看到公車等語，其自有過失。
（五）關於看護費用部分，對造母親並非專職人員，其所為看護
      自不得依專業看護之費用標準2千元請求。
（六）本件刑事案件審理時，國泰醫院於90年8月24日函覆表示
      對造「右足傷害為難治之傷口，但未完全毀壞，未達刑法
      所列重傷程度」，然於92年6月9日卻函覆稱「已達毀壞右
      膝以下功能程度」，實因對造血液為ＲＨ陰性，致其傷勢
      較一般人不易治癒，反而日趨惡化。
（七）甲○○貸款150萬元，係因本件事故發生後遭上訴人指南
      客運公司予以停職，家計困難，因而貸款以作為生活開銷
      及試行與對造和解，並非脫產。
參、證據：除援用原審所提之立證方法外，補提土地登記謄本3
    份、動產擔保交易登記證明書9份、資產負債表一份、國泰
    醫院（90）管歷字第848號函為證，並聲請向國泰醫院、台
    安醫院及台北市立仁愛醫院函查乙○○傷口不易治癒，是否
    因其血型為ＲＨ陰性反應所致？
乙、被上訴人即附帶上訴人乙○○方面：
壹、聲明：
（一）對造之上訴駁回。
（二）原判決關於駁回附帶上訴人在第一審請求200萬元及法定
      利息暨命負擔該部分之訴訟費用部分廢棄。
（三）上開廢棄部分，對造應再連帶給付附帶上訴人200萬元及
      自89年10月10日起至清償日止，按年息5%利計算之利息。
（四）願供擔保請准宣告假執行。
貳、陳述：除與原判決記載相同部分，茲予引用外，並補稱略以
    ：
（一）伊皮鞋、血跡位置係落在人行穿越道南側邊緣，亦即距公
      車來向更遠之處，縱伊行走於人行穿越道沿線之外側，亦
      未增加危險，上訴人甲○○反而應更能注意及反應。
（二）依公車煞停位置觀之，其右轉尚未達45度，且係右前方撞
      及伊，車頭已違規壓觸公車道雙白線等情，足見上訴人甲
      ○○行車路線悖於常情，其尚未行車至欲行走之松江路車
      道前，即已省略右轉弧度，直接斜切人行穿越道，全車身
      大面積占用人行穿越道，則伊於綠燈時步行於人行穿越道
      ，對於身後斜向穿越而來的車輛，縱未看到，亦無過失。
（三）親屬之看護係基於身分關係之恩惠，自不能加惠於加害人
      ，仍應衡量及比照專職看護認定被害人受有相當看護之損
      害。
（四）上訴人甲○○於伊89年10月6日起訴後，隨即於89年10月
      19日借貸150萬元，然其未賠償任何款項予伊，顯屬脫產
      之舉。又上訴人指南客運公司將固定資產設定擔保變現以
      供增加生財器具或投資係屬常態，且依其提呈資產負債表
      可知其資本公積之提列已達1.8億，未分配盈餘有1千3百
      餘萬，轉投資基金等有3億元。故上訴人辯稱慰撫金過高
      ，不足採信。
（五）伊腳掌遭壓碎，肌腱、軟組織嚴重缺損，已喪失右足站立
      、行走之機能，對造以伊僅切掉三趾為基準，實無理由。
      依國泰醫院92年6月9日函覆稱伊「已達毀壞右膝以下功能
      程度」，應符合勞工保險殘廢給付標準表第141障害項目
      「一下肢遺存顯著運動障害者」，應屬第7級殘廢（給付
      標準為440日）。以前開給付標準日數與第三級之給付標
      準日數比例計算，減少勞動能力為52.38%（440:840=52.
      38:100），再依基本工資每月15,800元計算，自伊20歲起
      至60歲止共40年，得請求3,972,499元（15,800×52.38%
      ×12×40=3,972,499）。又伊高職畢業，成績優異，不應
      僅有基本工資每月15,800之收入，且薪資隨年資、經歷、
      物價調升，故不宜再扣除中間利息。
（六）原審判命慰撫金100萬元，伊於本件事故發生時為16歲，
      依90年女性台北市簡易生命表平均餘命66.45年，故伊相
      當每日受有41元之賠償，誠屬過低，爰請求賠償300萬元
      ，自為合理。
（七）伊僅就喪失、減損勞動能力損失3,972,499元（計算方式
      為15800×52.38%×12×40＝3,972,499元）中之1百萬元
      及慰撫金300萬元中之100萬元，合計200萬元提起附帶上
      訴。
參、證據：除援用原審所提之立證方法外，補提90年女性台北市
    簡易生命表為證。
丙、本院依職權向台北市立聯合醫院函查乙○○殘障情形。
    理  由
一、乙○○起訴主張：甲○○為指南客運聘雇之專業司機，於89
    年5月29日17時15分駕駛FS─916號營業大客車沿台北市○○
    ○路由西向東方向行駛，行經台北市○○○路、松江路並南
    向右轉松江路之際，疏於注意行人穿越人行道，未讓行人優
    先通過之規定，貿然右轉，適遇伊行經該處行人穿越道，遭
    右前車輪碾壓，造成右腳壓碎傷併第一、二、四、五趾骨蹠
    骨開放性骨折及多趾伸趾肌腱、踝部伸肌腱缺損、大面積（
    20 公分×20公分）皮膚及軟組織缺損等傷害。伊受傷後，
    共支出住院醫療費用2,748,267元，並由伊母看護，每日以
    2,000元計，3個月共支出看護費18萬元。另復健須裝置義肢
    或進行異體移植、整形美容等，據醫生囑咐需住院開刀三、
    四次，每次費用預估70萬元，四次約280萬元，加上開刀雜
    支等費用總計須支出300萬元。又伊之勞動能力因而喪失，
    以基本工資每月15,800元計，自20歲起至60歲止40年共受有
    勞動能力喪失之損害7,584,000元。再伊因此次車禍而重殘
    ，精神上之痛苦伴隨終生，甲○○應賠償伊精神慰撫金300
    萬元等情，爰依民法第184條、第188條、第193三條及第195
    條之規定，請求判決命甲○○與指南客運連給付16,512,267
    元，及自起訴狀繕本送達之翌日起至清償日止，按年息5%計
    付利息之判決等語。
   （按原審就金額1,947,638元本息部分，判決乙○○勝訴，而
     駁回其餘部分之請求，甲○○與指南客運就其敗訴部分提
     起上訴，乙○○僅就減損勞動能力損失之100萬元及慰撫金
     100萬元，合計200萬元提起附帶上訴，就其餘敗訴部分其
     中並包括原判決誤以為3,600元之醫療証明書費不能請求部
     分，均未據聲明不服）
二、甲○○與指南客運則以：本件事故發生時，乙○○係沿著行
    人穿越道，由西向東小跑步穿越車道，而非行走於行人穿越
    道上，甲○○因車輛右轉有死角，無從注意致未及煞車，故
    甲○○得主張信賴原則，並無過失。縱認有過失，然其持有
    營業大客車職業駕照已逾20餘年，駕車一向小心謹慎，自進
    入指南客運服務以來，每年均獲記功多次，指南客運就選任
    、監督其職務之執行已盡相當之注意，依民法第188條第1項
    但書之規定，應不負賠償責任。如認應負賠償責任，惟乙○
    ○未行走於行人穿越道，且未注意公車之存在，亦與有過失
    ，又乙○○請求之金額或屬非必要，或屬過高等語，資為抗
    辯。
三、經查，甲○○為指南客運公司僱傭之司機，於89年5月29日
    17:15分駕駛FS─916號營業大客車沿台北市○○○路由西向
    東方向行駛，行經台北市○○○路、松江路並南向右轉松江
    路之際，撞及適行經該處之乙○○，致乙○○右腳掌遭大客
    車之右前車輪碾壓，受有右腳壓碎傷併第一、二、四、五趾
    骨蹠骨開放性骨折及多趾伸趾肌腱、踝部伸肌腱缺損、大面
    積（20公分×20公分）皮膚及軟組織缺損等傷害之事實，有
    國泰醫院診斷證明書為證（見原審卷91年交附民字第189號
    卷第6、7頁），且為甲○○、指南客運所不爭執，而甲○○
    因前開車禍致乙○○喪失右足站立、行走之機能，涉有業務
    過失傷害人致重傷害罪，亦經原審刑事法院判處甲○○有期
    徒刑6月，並經本院刑事庭駁回甲○○之上訴而告確定在案
    ，有原審89年交易字第268號、本院91年交上易字第451號刑
    事判決在卷可按，自堪信為真實。
四、至乙○○主張甲○○與指南客運應依侵權行為之規定連帶負
    賠償之責，則遭其二人所否認，並以前詞置辯。惟查：
（一）甲○○於車禍發生後接受警員訊問時自承：「（問：肇事
      前行進方向、車道及肇事情形？）當時我駕車沿南京東路
      西往東第四車道至肇事處（當時號誌東西向綠燈），我車
      右轉松江路時，看見右側有行人西往東（小跑步）穿越馬
      路（走在斑馬線上），撞擊到我的右前門，我聽到聲音即
      剎車已來不及右前輪壓到行人右腳而肇事」等語，於原審
      刑事案件審理時亦自承是在人行穿越道上撞到乙○○等語
      在卷（見89年偵字第13703卷第17頁之交通事故談話紀錄
      表及原審前揭刑事卷第50頁之訊問筆錄），則乙○○主張
      車禍發生時其正行走於行人穿越道上，應堪採信。至車禍
      發生當時乙○○之皮鞋及血跡雖掉落於行人穿越道旁，而
      非行人穿越道上，有事故現場圖附於上開刑事卷可稽（見
      同上刑事卷第39頁），惟因其掉落之位置仍緊臨於行人穿
      越道旁，應係撞擊之力量所致，自難以此遽為不利乙○○
      之認定，甲○○等二人執此抗辯乙○○未行走於行人穿越
      道云云，尚非可取。
（二）按汽車行近行人穿越道前，應減速慢行，遇有行人穿越時
      ，無論有無交通警察指揮或號誌指示，均應暫停讓行人先
      行通過，道路交通安全規則第103條定有明文。甲○○駕
      駛大客車沿台北市○○○路由西向東行駛，行經臺北市○
      ○○路、松江路口並南向右轉松江路、通過南京東路與松
      江路口南側東西向行人穿越道之際，當時天氣晴朗、暮光
      、視距良好、市區○○道路乾燥、無缺陷及障礙、行車管
      制號誌、行人專用號誌運作正常，有道路交通事故調查報
      告表足憑（見同上卷第19頁），依其智識、能力又無不能
      注意情事，依上開規定，自應暫停讓依號誌指示行走於人
      行穿越道上之乙○○先行通過，惟其竟疏未注意而貿然通
      過，致撞及乙○○，顯有過失。王志汪雖抗辯係因車輛右
      轉有死角，且乙○○係突然衝出致甲○○無法注意云云，
      惟其並未舉證以實其說，且甲○○於前揭刑事案件偵查及
      審理時均自承當時伊車上有乘客，乘客因準備下車，站在
      門旁擋住伊右邊之視線，看不到右前方之角落，致伊未看
      到伊右前方之行人才撞到乙○○，伊自己有疏失等語（見
      同上卷第16頁及偵字卷第27頁），足見甲○○駕車右轉時
      確有疏未注意其右方有無行人通過之情事，其抗辯並無過
      失云云，殊非可採。至其另以乙○○於接受警員訊問時自
      陳其未看到系爭公車，不知公車會撞到伊等情，抗辯乙○
      ○與有過失云云，惟乙○○依號誌指示行走於行人穿越道
      ，本有優先通行之權利，自無注意其身旁是否有車輛要轉
      彎並閃避之義務，是其未注意到系爭大客車，應無過失可
      言。又本件車禍經送台北市車輛行車事故鑑定委員會鑑定
      及台北市政府交通局覆議之結果，均認甲○○有違反前揭
      規定，乙○○並無違規之情事，有該會鑑定意見書及覆議
      意見書附於前揭刑事卷可稽，且甲○○被訴業務過失傷害
      罪一案，亦經判處罪刑確定在案，有前揭判決足憑，是其
      抗辯自己無過失，乙○○有過失或與有過失云云，均不足
      取。
五、按因故意或過失，不法侵害他人之權利者，負損害賠償責任
    ；受僱人因執行職務，不法侵害他人之權利者，由僱用人與
    行為人連帶負損害賠償責任。又不法侵害他人之身體或健康
    者，對於被害人因此喪失或減少勞動能力或增加生活上之需
    要時，應負損害賠償責任；再不法侵害他人之身體、健康、
    名譽、自由、信用、隱私、貞操，或不法侵害其他人格法益
    而情節重大者，被害人雖非財產上之損害，亦得請求賠償相
    當之金額，民法第184條第1項前段、第188條前段、第193條
    第1項、第195條第1項前段分別定有明文。甲○○於執行其
    駕駛業務時過失侵害乙○○之健康權，依上開規定，自得請
    求甲○○及其僱用人即指南客運負連帶賠償責任。指南客運
    公司雖抗辯志淵持有營業大客車職業駕照已逾20餘年，駕車
    一向小心謹慎，自進入公司服務以來，每年均獲記功多次，
    公司就選任、監督其職務之執行已盡相當注意，依民法第
    188條第1項但書之規定，其不負僱用人之連帶賠償責任云云
    ，並提其公司之人事記錄卡為證（見原審卷第23-25頁）。
    惟依該人事記錄卡所載，甲○○86年9月1日有違規肇事因而
    被記一次大過之紀錄，並非一向表現良好，且該記錄卡僅是
    指南客車對於甲○○之工作表現作事後之考核，無法證明指
    南客運就本件事故之發生已事先盡其監督之義務，是其據以
    主張免責其僱用人之責任云云，自非可取。
六、茲就乙○○請求賠償之金額分述如下：
  １、醫療費用部分：乙○○主張其受傷後，支出醫療費用包含
      健保給付部分共2,748,267元，並提出醫療費用收據、記
      帳明細單及統一發票等件為證（見原審91年交附字第189
      號卷及原審卷第38-57頁）。惟按全民健康保險法第82條
      規定：「保險對象因汽車交通事故，經本保險提供醫療給
      付者，本保險之保險人得向強制汽車責任險之保險人代位
      請求該項給付。」，全民健康保險法為保險法之特別法，
      依特別法優先於普通法之原則，自應優先適用，從而全民
      健康保險之被保險人因汽車交通事故，經全民健康保險提
      供醫療給付者，全民健康保險之保險人自得向強制汽車責
      任保險之保險人代位請求該項給付。而依強制汽車責任保
      險法第30條規定，於該範圍內，加害人或強制汽車責任保
      險之被保險人之損害賠償責任即因而解免，全民健康保險
      被保險人對於加害人之損害賠償請求權亦因而喪失（最高
      法院88年度台上字第353號判決參照）。查指南客運公司
      有投保強制汽車責任險，此為兩造所不爭，依上開說明，
      乙○○請求健保給付部分之醫療費用，既已因全民健康保
      險法第82條之規定而移轉予全民健保之保險人，即不得再
      行請求。經查乙○○於國泰醫院之住院醫療費用自負額為
      368,604元，門急診醫療費用自付額為6,820元，有該院92
      年6月9日（92）管歷字第636號函及其所附之醫療費用證
      明10張足憑（見原審卷第118頁），則乙○○至國泰醫院
      就醫之醫療費用部分，其主張支出超過自付額範圍部分，
      尚非可取，再者，就國泰醫院所檢附之醫療費用證明所載
      ，其中証明書費及電話費4,155元（見原審卷第160、165
      、167、169頁），並非治療所必須支出之費用，應予扣除
      （按關於証明書費3,600元係屬醫療所必須之支出費用，
      原審加以扣除，尚有未合，惟此部分未據乙○○聲明不服
      ，本院自不予變更），又病房費自費255,360元部分（見
      原審卷第10頁），非一般健保給付之病房而須自費，此為
      兩造所不爭，此部分之費用核非必要費用，亦應予扣除，
      故乙○○所得請求關於國泰醫院之醫療費用為115,909元
      （368604+0000- 000000- 0000＝115909）。又乙○○至
      仁愛醫院就醫共支出醫療費用自付額為300元，至台安醫
      院就醫支出之自負額共為1,865元，亦有收據為證，並有
      前揭醫院函附卷可稽（見原審卷第173、178頁），惟台安
      醫院部分其中之病歷工本費50元（見原審卷第179頁），
      因非治療受傷所必需支出之費用，應予扣除，故乙○○至
      此二家醫院就醫所得請求之費用為2,115元（1865+300-50
      ＝2115）。另乙○○請求之雜支費用共16,875元部分，固
      提出統一發票為證（見原審卷第54-57頁），惟其中除購
      買彈性吊褲支出之9,500元（見原審卷第57頁），因其需
      使用彈性吊褲治療其右足及左大腿捐皮傷口之疤痕孿縮，
      有上開國泰醫院函可稽，核屬必要費用外，其餘之金額因
      發票未記載買受人及購買之商品，無法證明係因乙○○受
      傷所支出，且亦未舉證證明其必要性，自不得請求賠償。
      總計乙○○得請求賠償之醫療費用金額為127524（
      115909+ 2115+9500＝127524），逾此範圍之金額，不應
      准許。
  ２、復健、裝置義肢或異體移植、整型美容等費用部分：乙○
      ○主張醫生囑咐其需住院開刀三、四次，每次費用預估70
      萬元，四次共280萬元，加上開刀雜支等費共須支出300萬
      元云云，惟為甲○○、指南客運所否認，乙○○復未舉証
      以實其說，且國泰醫院亦表示：「目前右足情況無法完全
      回復右足原有功能，但可以整形重建手術改善局部炎症或
      疤痕，開刀次數及費用需視病程進展，無法事先預估」，
      有上開國泰醫之院函可按（見原審卷第118頁），則乙○
      ○預先請求賠償其此部分之費用共300萬元云云，自非有
      據。
  ３、看護費用部分：乙○○主張其受傷後，由母親看護，以每
      日看護費用2,000元計算，甲○○及指南客運應賠償3個月
      之看護費用18萬元等語，並提出其母親出具之醫療看護證
      明為據。經查，依乙○○所受之前揭傷勢觀之，其右腳已
      無法行走，且治療期間須接受多次之清瘡手術、截肢及重
      建手術，此有上開國泰醫院診斷證明書可按，則乙○○於
      住院治療期間日常生活顯無法自理，而有請人看護之必要
      。又按被害人因受傷需人看護，而由親屬看護時，雖無現
      實看護費之支出，亦應認被害人受有相當看護費之損害而
      得向加害人請求賠償，蓋親屬照顧被害人之起居，固係出
      於親情，但親屬看護所付之勞力，並非不能評價為金錢，
      只因兩者身分關係密切而免除支付義務，此種親屬基於身
      分關係之恩惠，自不能加惠於加害人，故應衡量及比照僱
      用職業護士看護情形，認被害人受有相當看護費之損害，
      得向加害人請求賠償，則甲○○及指南客運抗辯親屬看護
      不能請求賠償，且不得依專業看護之費用標準計算費用云
      云，並不足取。查乙○○於國泰醫院之住院間為89年5月29
      日至同年8月15日，共79日，該院代聘全日看護人員費用為
      每日2,000元，有上開國泰醫院函可稽（見原審卷第118頁
      ），則乙○○請求依每日2,000元計算看護費用，即屬有據
      。惟因乙○○並未證明其出院後仍有請人全日看護之必要
      ，則其所得請求之看護費用應以住院期間79日計，每日
      2,000元，共158,000元（2000×79＝158000），逾此範圍
      之請求，不應准許。
  ４、勞動能力損失部分：
   a、經查，乙○○受傷後雖僅一、二、五趾截肢，惟其右足五
      趾已因而永久喪失機能，有國泰醫院診斷證明附卷可稽（
      見本院91年交附民字第189號卷）並經國泰醫院92年6月9
      日（92）管歷字第636號函覆原審稱「…目前右足情況無
      法完全回復右足原有功能，…減損工作能力，已達毀壞右
      膝以下功能程度」（見原審卷第118頁），而依台北市立
      聯合醫院94年3月14日北市醫仁字第09431394400號函，亦
      稱乙○○因右足截肢，並有變形，依殘障標準（指衛生署
      所公布實施之身心障礙等級」有一下肢有顯著障礙，屬輕
      度殘障（見本院卷2第30頁），足見乙○○所受之傷害應
      屬於一下肢有顯著障礙，符合勞工保險殘廢給付標準表第
      141障害項目「一下肢遺存顯著運動障害者」，應屬第7級
      殘廢。
   b、甲○○與指南客運雖辯稱依據國泰醫院90年8月24日（90）
      管歷字第848號函示「…，於民國90年7月6日診斷書所述
      右足傷害為難治之傷口，但未完全毀壞，未達刑法所列重
      傷程度。」，則乙○○之傷勢會日趨嚴重係因其血液為
       ＲＨ陰性致傷口不易治癒云云，並提出前開函文為証（
      見原審卷第193頁），惟查，國泰醫院前開第848號函文係
      針對乙○○所受之足傷是否達於刑法重傷害之程度加以說
      明，與該院92年6月9日（92）管歷字第636號針對原審法
      院函詢是否減損勞動能力，二者有別，而觀之國泰醫院在
      前開第636號函文內復明示乙○○右足情況無法完全回復
      右足原有功能，其減損工作能力，已達毀壞右膝以下功能
      程度（見原審卷第118頁），核與前開台北市立聯合醫院
      所稱之殘障情形正相符合，堪認乙○○之右足已達一下肢
      有顯著障礙之殘障情形，再依據國泰醫院94年1月28日（
      94 ）管歷字第126號函稱「…乙○○之血液為RH陽性，目
      前並無RH血型與傷口癒合相關之醫學定論，其腳傷遲遲無
      法復原係因受傷嚴重」等語（見本院卷2第7頁），乙○○
      之傷勢遲未能癒合，純係因受傷嚴重所致，此部分甲○○
      、指南客運之辯解殊非可採。
   c、又乙○○係72年11月9日出生，有其戶籍謄本可按（見原
      審卷第35頁），受傷時年僅16歲，為學生，並無收入，現
      其成年後尚無工作，此為兩造所不爭，惟減少及殘存勞動
      能力之價值，不能以現有之收入為準，應以其能力在通常
      情形下可能取得之收入為標準（參見最高法院61年台上字
      第1987號判例意旨）。乙○○如未受傷，其成年後於通常
      情形下應有勞動能力，其既因本件車禍而殘廢，其原有之
      勞動能力自會因而減損，不因其受傷時或目前有無收入而
      影響其勞動能力有減少之認定，甲○○、指南客運抗辯乙
      ○○並無工作，故無勞動能力損失可言云云，亦不足採。
   d、按依民法第193條第1項命加害人一次支付賠償總額，以填
      補被害人所受喪失或減少勞動能力之損害，應先認定被害
      人因喪失或減少勞動能力而不能陸續取得之金額，按其日
      後本可陸續取得之時期，各照霍夫曼式計算法，扣除依法
      定利率計算之中間利息，再以各時期之總數為加害人一次
      所應支付之賠償總額，始為允當（參見最高法院22年上字
      第353 號判例意旨），乙○○主張因薪資隨年資、經歷、
      物價指數而調升為常態，故本件不應再扣除中間利息云云
      ，於法無據，不能採信。次按依據各殘廢等級喪失勞動能
      力表第七級殘廢認其喪失勞動能力程度為69.21%，惟此項
      標準尚須參考被害人之職業、年齡及教育程度之別，例如
      原本係從事體力勞動者如喪失一下肢顯著運動障害時，其
      勞動能力喪失程度自大於以手為工作重心之從事文書、打
      字等事務性工作者，而年輕人較年老者接受再教育或轉職
      之可能性為大，以及被害人所殘存之能力較適於從事何種
      職業等，查乙○○係台北市稻江高級護理家事職業學校附
      設高級中學職業進修學校應用外語科日文組畢業（見原審
      卷第342頁），依其所受教育顯非欲從事體力勞動者，且
      其年齡尚輕，仍可就目前之殘障情形進行再教育，以便利
      用其殘存之能力從事適合之職業，本院審酌上述一切情事
      認其喪失勞動能力程度應為40%，以兩造不爭執之基本工
      資15,800元計算，自乙○○成年20歲起至勞動基準法第54
      條規定之強制退休年齡60歲止共40年，按霍夫曼計算式扣
      除中間利息後，所得請求減損勞動能力之損失為
      1,641,376元（15,800元×40%×12×21.00000000
      =0000000，元以下四捨五入），逾此部分之請求，不應准
      許。
  ５、精神慰撫金部分：查乙○○遭遇車禍而受傷，不僅身體上
      須認受疼痛，且其終生遺有一下肢顯著運動障礙，無法正
      常站立及行走，對於正值青春年華之乙○○，實為重大之
      打擊，其精神上自受有相當之痛苦，依前揭規定，自得請
      求甲○○、指南客運汪賠償其慰撫金。本院審酌乙○○所
      受之傷勢不輕且影響其終生，受傷時為學生，目前並無收
      入，名下無財產；甲○○係國小畢業，已婚，目前為指南
      客運公司之司機，月入約47,000元，名下有房屋一棟，但
      仍有貸款150萬元未清償，指南客運公司經營客運業，名
      下有10多筆不動產、數十輛汽車及存款（見原審卷兩造之
      財產總歸戶資料）等兩造之身分、地位、經濟能力及乙○
      ○所受之傷害程度等一切情狀，認乙○○請求賠償其精神
      慰撫金以150萬元為適當，逾此部分之請求尚屬過高，不
      應准許。
  ６、綜上所述，乙○○因本件車禍得請求賠償者為醫療費用
      127,524元、看護費用為158,000元、勞動能力損失
      1,641,376元及精神慰撫金1,500,000元，共計3,426,900
      元（127524+158000+0000000+0000000＝0000000）。
七、按保險人依強制汽車責任保險法規定給付之保險金，視為加
    害人或被保險人損害賠償金額之一部分；加害人或被保險人
    受賠償請求時，得扣除之，強制汽車責任保險法第30條定有
    明文。查乙○○因本件車禍已受領強制汽車責任保險之保險
    金412,577元，為兩造所不爭，則該部分金額應自本件損害
    賠償金額中扣除，則扣除該金額後所得請求賠償之金額為
    3,014,323元（0000000-000000＝0000000）。
八、綜上所述，乙○○依侵權行為法律關係，得請求甲○○指南
    客運連帶給付伊3,014,323元及自89年10月10日起至清償日
    止按年息5 %計算之利息，逾此部分之請求不應准許。原判
    決命甲○○、指南客連帶給付1,947,638元本息部分，並無
    不當，甲○○、指南客運上訴指摘原判決此部分不當，求予
    廢棄改判，為無理由；至原判決所為乙○○敗訴部分，就前
    開應予准許部分，尚有未洽，此部分乙○○附帶上訴請求甲
    ○○、指南客運再給付1,066,685元（0000000-0000000＝
    0000000）及自起訴狀繕本送達之翌日即89年10月10日至清
    償日止，按年息5%計算之利息，洵屬有據，應予准許，至其
    餘不應准許部分，原審所為乙○○敗訴之判決，並無不合，
    此部分乙○○附帶上訴指摘原判決不當，求予廢棄改判，為
    無理由。
九、兩造均陳明願供擔保，請求宣告假執行及免為假執行，就乙
    ○○勝訴部分，核無不合，茲酌定相當之擔保金額，予以准
    許；至其敗訴部分，其假執行之聲請已失所附麗，應併予駁
    回。
十、本件事證已臻明確，兩造其餘攻擊防禦方法及未經援用之舉
    証，經本院詳加審酌後，認與判決結果不生影響，爰不另一
    一論述，附此敘明。
據上論結，本件上訴為無理由，附帶上訴為一部有理由，一部無
理由，依民事訴訟法第449條第1項、第450條、第79條、第85條
第2項，判決如主文。
中　　華　　民　　國　　94　　年　　5 　　月　　18　　日
                 民事第十五庭   審判長法　官  許正順
                                      法  官  鍾任賜
                                      法  官  張  蘭
正本係照原本作成。
如不服本判決，應於收受送達後二十日內向本院提出上訴書狀，
其未表明上訴理由者，應於提出上訴後二十日內向本院補提理由
書狀（均須按他造當事人之人數附繕本）上訴時應提出委任律師
或具有律師資格之人之委任狀；委任有律師資格者，另應附具律
師資格證書及釋明委任人與受任人有民事訴訟法第四百六十六條
之一第一項但書或第二項（詳附註）所定關係之釋明文書影本。
中　　華　　民　　國　　94　　年　　5 　　月　　19　　日
                                      書記官  應瑞霞
附註：
民事訴訟法第四百六十六條之一（第一項、第二項）：
對於第二審判決上訴，上訴人應委任律師為訴訟代理人。但上訴
人或其他法定代理人具有律師資格者，不在此限。
上訴人之配偶、三親等內之血親、二親等內之姻親，或上訴人為
法人、中央或地方機關時，其所屬專任人員具有律師資格並經法
院認為適當者，亦得為第三審訴訟代理人。
